【裁判字號】    96,訴,729
【裁判日期】    980227
【裁判案由】    返還買賣價金
【裁判全文】
臺灣新竹地方法院民事判決               96年度訴字第729號
原      告  丙○○
訴訟代理人  張仁興律師
            林建平律師
複代理  人  邱國旺律師
            戊○○
被      告  乙○○
                        之9
上列當事人間返還買賣價金事件，本院於中華民國98年2 月5 日
言詞辯論終結，判決如下：
    主      文
原告之訴及假執行之聲請均駁回。
訴訟費用由原告負擔。
    事實及理由
一、原告起訴主張略以：
    原告前經第三人森田房屋仲介有限公司（下稱森田公司）之
    仲介向被告購買其所有坐落新竹縣湖口鄉○○段424 地號土
    地（下稱系爭土地），面積為104 平方公尺，經編定為住宅
    區，原告於出售當時聲稱系爭土地屬建地，可供建築使用，
    原告亦因此同意以價金新臺幣（下同）1,700,000 購買系爭
    土地。兩造遂於民國94年10月14日簽立系爭土地不動產買賣
    契約書。嗣原告已依約交付價金1,700,000 元，系爭土地亦
    登記予原告所指定之第三人吳曾玉女。惟事後原告向新竹縣
    政府主管機關申請系爭土地建築線指示以建築房屋，而發現
    系爭土地中部分土地被劃為他人通行之道路用地，可供建築
    面積減少；且系爭土地建築房屋須經鄰地即新竹縣湖口鄉○
    ○段427 、428 、845 、434 、436 、437 及438 地號土地
    所有權人出具使用權同意書，否則無法申請建築執照；另系
    爭土地竟有部分土地為鄰地新竹縣湖口鄉○○段420 地號土
    地劃為迴轉道，而無法完整供建築之用。是系爭土地具有民
    法第349 條及第354 條所規定權利及物之瑕疵，且該瑕疵重
    大，原告已於96年7 月6 日依民法第359 條規定，以律師函
    通知被告解除系爭土地不動產買賣契約。兩造間系爭土地不
    動產買賣契約既經解除，原告依民法第259 條第2 款規定，
    請求被告返還所受領之價金1,700,000 元及利息，爰聲明：
    （一）被告應給付原告1,700,000 元，即自96年7 月7 日起
    至清償日止，按年利率百分之五計算之利息。（二）原告願
    供擔保請准宣告假執行。（三）訴訟費用由被告負擔。
二、被告抗辯略以：
（一）系爭土地係由被告委由其弟即證人甲○○經由仲介公司買
      賣，被告從未與原告接觸。而當時簽立系爭土地不動產買
      賣契約係以土地所有權狀上所記載地目田為依據，而非以
      鄉公所所出具之都市計畫使用分區證明書為協議基礎。
（二）系爭土地為袋地，現有巷道40巷10弄係由市公所開設供系
      爭土地及鄰地使用。有關系爭土地上供鄰地420 地號作為
      迴車道之設置使用並未經由被告同意。系爭土地使用權同
      意書並非由被告簽立。依據兩造所簽立系爭土地不動產買
      賣契約已約定系爭土地以土地現況交付，並經地政機關鑑
      界。而有關系爭土地是否有管制使用部分為公開資料，原
      告本於買賣當時即可向新竹縣政府查詢，原告本應於購買
      系爭土地當時確認現況。
（三）原告並未依民法第356條之規定為檢查通知之責任，且亦
      逾越民法第365條所規定之解除契約之除斥期間（被告書
      狀誤載為解約時效）。
（四）綜上，爰聲明：1.原告之訴駁回。2.訴訟費用由原告負擔
      。
三、本院之判斷
    原告起訴主張前經第三人森田公司之仲介向被告以1,700,00
    0 購買系爭土地。兩造於94年10月14日簽立系爭土地不動產
    買賣契約書。嗣原告已依約交付價金1,700,000 元，系爭土
    地亦登記予原告所指定之第三人吳曾玉女。而系爭土地部分
    經鄰地即新竹縣湖口鄉○○段420 地號土地作為建築使用聲
    請建築執照（新竹縣政府82建都字第1093號）許可時，已供
    為私設道路及迴車道使用等情，業經原告提出系爭土地不動
    產買賣契約書影本、系爭土地所有權狀影本各1 件為證，並
    有新竹縣政府97年11月7 日府工建字第0970164868號函，在
    卷可按，堪信為真實。惟被告以上揭情詞置辯，是本件所應
    審酌之爭點在於：（一）系爭土地是否因已供鄰地420 地號
    土地聲請建築執照作為私設道路及迴車道使用，而具有物之
    瑕疵或權利瑕疵？（二）如系爭土地具有上揭瑕疵，原告得
    否依民法瑕疵擔保規定向被告主張解除契約？並請求被告返
    還本件買賣價金及利息？經查：
（一）按出賣人應擔保第三人就買賣之標的物，對於買受人不得
      主張任何權利。民法第349 條定有明文。次按物之出賣人
      對於買受人，應擔保其物依民法第373 條之規定危險移轉
      於買受人時無滅失或減少其價值之瑕疵，亦無滅失或減少
      其通常效用或契約預定效用之瑕疵。民法第354 條第1 項
      前段亦有明文。復按民法所規定出賣人瑕疵擔保責任，性
      質上並非強行規定，原則上買賣雙方得以特約免除或限制
      出賣人關於權利或物之瑕疵擔保義務，除出賣人故意不告
      知其瑕疵情形外，該特約均屬有效，民法第366 條規定參
      照。又按當事人主張有利於己之事實者，就其事實有舉證
      之責任。民事訴訟法第277 條亦有明文。查：
    1.系爭土地不動產買賣契約書第15條約定土地依現況交地。
      此有系爭不動產買賣契約書在卷可按。又系爭土地於兩造
      94年10月14日簽立系爭不動產買賣契約書前於82年間系爭
      土地部分經鄰地即新竹縣湖口鄉○○段420 地號土地作為
      建築使用聲請建築執照（新竹縣政府82建都字第1093號）
      許可時，已供為私設道路及迴車道使用等情，亦有新竹縣
      政府97年10月13日府工建字第0970148572號、97年11月7
      日府工建字第0970164868號及所附新竹縣湖口鄉○○段42
      0 地號土地建造執照申請案，私設道路部分使用面積計算
      表、土地使用權同意書（本院卷第48、49、71頁）可按。
      是既然兩造就系爭土地買賣約定系爭土地依現況交地，該
      土地之部分於該買賣契約締約前既已供私設道路及迴車道
      使用，即可認定原告已免除被告此部分土地所有權使用上
      限制之權利瑕疵之擔保責任。故被告抗辯系爭土地不動產
      買賣契約約定土地依現況交地等情即為可採，是原告尚不
      得依此主張解除契約請求返還價金。
    2.再按建築基地面臨計畫道路、廣場、市區道路○○路或新
      竹縣建築管理自治條例所稱現有巷道者，得申請指定建築
      線，新竹縣建築管理自治條例第2 條定有明文。復按私設
      通路長度自建築線起算未超過35公尺部分，得計入法定空
      地面積，建築技術規則建築設計施工編第2 條之1 亦有明
      文。查系爭土地經由鄰地新竹縣湖口鄉○○段423 、424
      、427 、428 、845 以及435 地號土地之私設道路距離該
      外側6 公尺計畫道路尚未超過35公尺等情，可由新竹縣政
      府97年10月13日府工建字第0970148572號、97年11月7 日
      府工建字第0970164868號及所附新竹縣湖口鄉○○段420
      地號土地建造執照申請案，私設道路部分使用面積計算表
      、現況圖中距離為5.2 公分，以該圖比例尺五百分之一計
      算，距離為26公尺。是系爭土地雖未經建築管理機關為建
      築線之指定，惟依上揭新竹縣建築管理自治條例第2 條之
      規定，縱以該6 公尺道路為假定建築線，而非以該私設道
      路為建築線之假定，依上揭建築技術規則規定，系爭土地
      用作私設道路以及迴車道的土地仍應可作為法定空地使用
      。此亦有新竹縣政府97年12月29日府工建字第0970188930
      號函所示「旨開地號土地（指系爭土地）於申請建築執照
      時，有關作為同段420 地號申請建造執照（執照號碼：（
      82 ） 建都字第1093號）之私設道路及迴車道使用部分，
      如未作為其他建築基地之法定空地使用，依據建築技術規
      則建築設計施工編第二條之一規定，私設通路長度自建築
      線起算未超過三十五公尺部分，得計入法定空地面積。」
      （本院卷第108 頁）可按。則法定空地仍為建築基地之一
      部分，即系爭土地無原告所稱因該私設道路及迴車道使用
      導致建築面積減少無法完整使用之情事，是在原告未為其
      他主張及舉證情形下，尚難僅以系爭土地部分已供為私設
      道路及迴車道使用等情，遽以認定系爭土地可供建築之面
      積業已減少，無法為完整使用而為物之瑕疵。
    3.又原告主張被告以及第三人森田公司業務員丁○○於出售
      當時均有告知系爭土地可為建築使用等語，惟被告抗辯被
      告從未與原告接洽，被告均委由其弟即證人甲○○處理等
      語置辯。經查，被告委由其弟即證人甲○○處理代為委託
      代書仲介業者進行系爭土地交易一節，業經證人甲○○到
      庭證述明確，復以系爭土地不動產買賣契約書賣主（乙方
      ）係由載明「甲○○代」等字樣（本院卷第9 頁）以觀，
      則被告於系爭土地交易過程中未與原告接洽等情應堪採信
      。又森田公司業務員丁○○經本院傳訊並未到庭作證，則
      原告上揭主張尚難採信，無法認定兩造間就系爭土地有建
      築使用上之特別約定或者保證品質之情事。又系爭土地地
      目為田，惟經湖口都市計畫編定土地使用分區為住宅區等
      情，有系爭土地所有權狀影本、土地登記謄本及新竹縣湖
      口鄉都市計畫使用分區證明書影本（本院卷第11、31、34
      頁）可按，既然系爭土地土地使用分區為住宅區本得為建
      築使用，則縱使原告上揭主張被告以及第三人森田公司業
      務員丁○○於出售當時有告知系爭土地可為建築使用云云
      為真，系爭土地依土地使用分區實際本得作為建築使用。
      而土地建築使用本即應受建築相關法令規定之限制，如因
      系爭土地無道路通行而需經由鄰地所有權人同意通行，提
      出使用權同意書，方得為建築使用，除非有特別約定外，
      並非土地供建築使用通常效用之瑕疵。是原告主張系爭土
      地須經鄰地出具使用權同意書，始得申請建造執照為系爭
      土地物之瑕疵云云，亦非可採。
    4.綜上所述，系爭土地尚無法認定具有原告所主張權利及物
      之瑕疵存在，是原告尚不得依此解除兩造間系爭土地不動
      產買賣契約，其請求被告返還價金即無依據。則原告依據
      民法第259 條第2 款之規定請求被告給付1,700,000 元，
      及自96年7 月7 日起至清償日止，按年利率百分之五計算
      之利息，自無理由，應予駁回。至原告假執行之聲請，亦
      因訴之駁回而失所附麗，應併予駁回。
（二）系爭土地尚無法認定具有原告所主張權利及物之瑕疵存在
      ，則上揭爭點二（包含被告抗辯原告本件解除契約形成權
      之除斥期間是否經過）等已無須審酌，復此指明。
四、本件事證已臻明確，兩造其餘攻擊、防禦方法及未經援用之
    證據，經本院審酌後認對判決結果不生影響，爰不一一論列
    ，附此敘明。
五、據上論結，本件原告之訴為無理由，依民事訴訟法第78 條
    ，判決如主文。
中    華    民    國    98    年    2    月    27     日
                     民事第二庭    法  官  方鴻愷
以上正本係照原本作成。
如對本判決上訴，須於判決送達後20日內向本院提出上訴狀。
中    華    民    國    98    年    3    月    3      日
                                   書記官  鍾佩芳


司法院資訊處製作；財團法人民間司法改革基金會備份。
